【裁判字號】    99,消債聲,30
【裁判日期】    991130
【裁判案由】    聲請免責
【裁判全文】
臺灣臺南地方法院民事裁定            99年度消債聲字第30號
債  務  人  李月琴
上列當事人聲請消費者債務清理條例免責事件，本院裁定如下：
    主  文
債務人李月琴不免責。
    理  由
一、按債務人有下列各款情形之一者，法院應為不免責之裁定，
    但債務人證明經普通債權人全體同意者，不在此限：一、於
    七年內曾依破產法或本條例規定受免責；二、隱匿、毀損應
    屬清算財團之財產，或為其他不利於債權人之處分；三、捏
    造債務或承認不真實之債務；四、因浪費、賭博或其他投機
    行為，致財產顯然減少或負擔過重之債務，而生開始清算之
    原因；五、於清算聲請前一年內，已有清算之原因，而隱瞞
    其事實，使他人與之為交易致生損害；六、明知已有清算原
    因之事實，非基於本人之義務，而以特別利於債權人中之一
    人或數人為目的，提供擔保或消滅債務；七、隱匿、毀棄、
    偽造或變造帳簿或其他會計文件之全部或一部，致其財產之
    狀況不真確；八、故意於財產及收入狀況說明書為不實之記
    載，或有其他故意違反本條例所定義務之行為，消費者債務
    清理條例第134條定有明文。又按消費者債務清理制度並非
    在使債務人恣意消費所造成之債務，轉嫁予債權人負擔，債
    務人免責之制度，應在鼓勵勤勞誠實之債務人，而非縱容債
    務人奢侈浪費，倘債務人於聲請清算前之相當期間內，利用
    信用金融之機會，恣意為非屬通常生活所需之鉅額消費或作
    奢侈性、浪費性之消費，而不在意日後履行返還之能力，反
    而算計消費者債務清理條例中之免責制度，濫用清算程序以
    規避其應負擔之償還責任，自與消費者債務清理條例之立法
    本旨有違。
二、本件債務人聲請更生，前雖經本院裁定開始更生程序在案，
    惟債務人所提每月清償新臺幣（下同）2,800元，為期6年，
    共計72期之更生方案，未能依消費者債務清理條例第59條、
    第60條規定獲得債權人會議之可決。經本院審酌後，亦認尚
    不符合得由法院逕以裁定認可更生方案之要件，並經本院裁
    定開始清算程序，同時終止清算程序確定在案，有本院98年
    度消債清字第11號裁定附卷可考。
三、經查：
  (一)本院函請各債權人就本件債務人免責乙案表示意見，經其陳
    述意見如下，並有各該債權人所提函文、陳報狀及消費款明
    細資料等在卷足佐：
    1.萬泰商業銀行股份有限公司：債務人現金卡於90年12月開
      始動用即提領30,000元，91年5月至7月計提領50,000元，
      92年4月提領35,000元，92年5月至7月間提領45,000元，
      92年11月提領5萬元，94年1月提領79,000元，94年4月提
      領56,000元，應非屬生活必要所需，顯有超出其薪資之收
      支情況，為防杜道德風險產生，請本院裁定不予免責。
    2.台新國際商業銀行股份有限公司：債務人於92年11月提領
      40,000元、93年11月提領101,300元、94年4月提領100,00
      0元，94年5月提領37,000元、94年6月提領165,000元，94
      年4月至6月提領高達302,000元，信用卡部分亦有預借現
      金情形，其單月提領之金額超出月收入數倍，顯逾一般人
      生活之必要程度，請求本院為不免責裁定。
    3.安泰商業銀行股份有限公司：債務人於93年11月申請信用
      貸款，另委代償中國信託銀行等6家銀行之負債，然目前
      債權表上仍見有上開銀行之債務，顯債務人未能衡量自身
      清償之能力，藉由代償其他銀行債務以減低利息負擔之便
      ，又持續積欠原代償銀行之債務及不當擴張其它銀行之債
      務，請本院裁定不免責。
    4.兆豐國際商業銀行股份有限公司：債務人92年10月間有筆
      餘額代償之消費，消費金額高達50,000元，顯見其先前就
      已毫無節制消費而形成債務，導致需以餘額代償方式來清
      償其所積欠之信用卡帳款，且自債務人消費明細中發現，
      其曾多次至百貨公司消費、至聚安堂藥廠股份有限公司消
      費達8,500元、92年2月至大賣場消費達13,796元，非生活
      所必需，請本院為不免責裁定。
    5.玉山商業銀行股份有限公司：債務人欠款多為信用卡及現
      金卡，其償債能力與負債比例過於懸殊，顯然有奢侈浪費
      之情事，請本院為不免責之裁定。
    6.大眾商業銀行股份有限公司：債務人現金卡於93年7月提
      領29,900元，93年11月提領30,000元，94年3月提領19,60
      0元，94年6月提領20,100元，而其年僅45歲，非無工作能
      力，既稱月收入僅4,000元，然非但未量入為出，消費逾
      越可得支配所得，非屬生活必要支出，請本院為不免責裁
      定。
    7.中國信託商業銀行股份有限公司：債務人信用卡欠款計至
      99年9月15日止為197,559元，其欠款係現金卡密集提領、
      信用卡預借現金，購買化妝品，至百貨公司、家樂福、全
      國電子消費所致，上開消費非生活必要之支出，請本院裁
      定不免責。
    8.國泰世華商業銀行股份有限公司未函覆本院說明。
  (二)據債務人於99年10月19日陳報狀陳稱：「(一)94年1月及4月提
    領現金是替前夫償還債務。(二)聚安堂藥廠是身體保健所需。
    家樂福所購是贈禮及部分家人自用。遠百、寶雅生活館、大
    潤發、蝶翠詩化妝品是個人及家裏所需。美商安達保險是個
    人保險所需…」等語，惟近代個人主義潮流興起，為貫徹男
    女平等原則及保護交易安全，夫妻各自對其債務負清償之責
    ，民法第1023條第1項定有明文，是以，債務人對配偶之債
    務並無清償之義務。況且，債務人已於88年7月間即與前配
    偶離婚，而其自90年至95年5月間既已累積銀行信用卡、現
    金卡及信用貸款債務未償，經濟已呈左支右絀之境，卻仍於
    94年1月提領79,000元、同年4月提領56,000元替前夫償還債
    務，遠非債務人之收入得以負擔，債務人完全未考量日後履
    行債務之清償能力，顯係將自身消費、借貸之風險全部轉嫁
    由債權人承擔，難謂非投機浪費之行為；再者，債務人所投
    保之美商安達保險係屬勞、健保以外之非強制性保險，以要
    保人繳納保險費，並以保險事故發生後能獲得保險金額為目
    的之生活保障方式，尚非生活上之必要性支出，債務人於經
    濟能力尚有餘裕時，或可作為投資理財方式之一，但於經濟
    困頓之際，卻仍為求日後保障而優先選擇繳納保險費，反就
    其他債務不願繳付，益見債務人有投機之行為致負擔過重債
    務之情形。又觀各債權銀行提出之消費明細表，債務人在上
    開期間已多次以支付高利率之利息之方式向各債權人預借現
    金，卻仍在此需預借現金以支付生活費用之困窘情況下，多
    次於聚安堂藥廠、家樂福、遠百、寶雅生活館、大潤發、蝶
    翠詩化妝品等處為非必要消費支出，顯見債務人有擴張信用
    ，恣意為奢侈性消費，已明顯逾越一般人通常生活必要之支
    出金額，堪可認定。
  (三)再按債務人在非急迫需要情況下向債權人借款，復在未完全
    清償先前所積欠之現金卡、信用卡等債務之情形下，又多次
    利用預借現金或信用卡消費之方式致迅速累積債務，其財務
    之操作，遠逾其收入及經濟狀況，顯係因浪費、投機之行為
    ，致負擔過重之債務。則於債務人有浪費、投機之情況下，
    若允債務人得藉由消費者債務清理條例中之免責制度，以規
    避其應負擔之償還責任，顯與該制度係為保障誠實勤勉之債
    務人經濟生活之重建復甦之立法目的有違。況債務人對於經
    濟狀況不佳並未有所警惕，亦未見其有何緊縮消費並戮力還
    款之行為，反持續向信用卡銀行大量借款，並為上述非必要
    之消費支出，顯已逾越日常生活所必須，故上開債權人主張
    債務人有浪費情事等語，應屬可信。
三、綜上所述，本件債務人既有消費者債務清理條例第134條第4
    款「因浪費、賭博或其他投機行為，致財產顯然減少或負擔
    過重之債務，而生開始清算之原因」之不免責事由，則依上
    開說明，債務人應不予免責，爰裁定如主文。
中    華    民    國    99    年    11    月    30    日
                  民事第二庭  法  官  高俊珊
以上正本證明與原本無異。
如不服本裁定，應於裁定送達後10日內，以書狀向本院提出抗告
，並繳納抗告費新臺幣1,000元。
中    華    民    國    99    年    12    月    2     日
                              書記官  蔡雅惠

司法院資訊處製作；財團法人民間司法改革基金會備份。
